---
title: 'Q-Qプロット'
author: '東京国際大学 データサイエンス教育研究所 竹田 恒'
date: '2022-09-22'
output: html_document
---

```{r setup, include=FALSE}
knitr::opts_chunk$set(
	echo = TRUE,
	message = TRUE,
	warning = TRUE
)
```

------------------------------------------------------------------------

```{r echo=FALSE}
# カラーパレット（透過色）
RGBS <- c(rgb(1, 0, 1, .25), # ピンク
          rgb(0, 0, 1, .25), # ラベンダー
          rgb(0, 1, 0, .25)) # グリーン
GRAY <- rgb(.5, .5, .5, .25) # グレー
```

2つの分布形状を分位数を用いて比較するための散布図を
Q-Qプロット（quantile-quantile plot）という。
類似していればプロットが直線状にならぶので視覚的に分かり易い。

## データ

正規乱数とｔ乱数から得られた2つの標本を用いる。

```{r}
set.seed(10)

n <- 100             # 標本サイズ
xn <- rnorm(n)       # 正規乱数
xt <- rt(n, df = 10) # 自由度10のｔ乱数
summary(data.frame(xn, xt))
```

```{r}
bins <- seq(-3, 4, 1) # 階級区切

hist(xn, breaks = bins, col = RGBS[1], 
     main = 'ヒストグラム 1', 
     xlab = '観測値', 
     ylab = '度数')

hist(xt, breaks = bins, col = RGBS[2],
     main = 'ヒストグラム 2', 
     xlab = '観測値', 
     ylab = '度数')
```

------------------------------------------------------------------------

## 理論分布のn分位数の計算

理論分布の面積（確率）を$n$分割する値（$n$分位数）を求める。\
分割には次の2式がよく使われる。$p_k$は順位$k$までの累積確率を表す。\
いずれも$n$が十分大きければほぼ同じ結果になるので気にしなくて良い。\
（1）$n$分割される。ただし，分布の両脇の面積だけは$0.5/n$\
（2）$n+1$等分割される。\
$$
\begin{align}
  k = 1, 2,\cdots,n~のとき，\\
  (1)\quad p_k &= \frac{k - 0.5}{n}\\
  (2)\quad p_k &= \frac{k}{n+1}\\
\end{align}
$$

```{r}
p <- function(k) (k - 0.5) / n
k <- 1:n
q <- qnorm(p = p(k)) # 累積確率を与え分位数を求める。
```

理論分布が`r n`分割される様子を次に示す。\
この例では，理論分布は標準正規分布で計算式（1）を用いた。\
確率密度曲線，$x$軸，縦線でそれぞれ囲まれる面積（確率）が$1/n$となる。

```{r}
x <- seq(-4, 4, 0.1)
y <- dnorm(x)
matplot(x, y, type = 'l')
abline(v = q, col = RGBS[1])
```

## 標本分布のn分位数の計算

標本サイズがｎのｎ分位数は，単に小さい順に並べ変えるだけでよい。

```{r}
xn.o <- xn[order(xn)]
xt.o <- xt[order(xt)]
```

## 正規Q-Qプロット
$x$軸を標準正規分布から計算した分位数（正規分位数），$y$軸を標本分位数とした散布図のことを**正規Q-Qプロット**という。
標本分布が正規分布とみなせるか，つまり，**正規性の確認**を視覚的に行うためのグラフである。\
なお，Q-Qプロット自体は正規分布との比較に限定するものではなく，
標本分布 VS 標本分布，理論分布 VS 理論分布などでもよい。
正規分布と比較する場合，分かり易くするため「正規」の文字を入れている。\
プロットが直線状になっていれば正規分布とみなせると判断する。

```{r}
matplot(x = q, y = xn.o, type = 'n',
        xlim = c(-4, 4),
        ylim = c(-4, 4),
        main = '正規Q-Qプロット',
        xlab = '正規分位数',
        ylab = '標本分位数')
matpoints(x = q, y = xn.o, pch = 16, col = RGBS[1])
matpoints(x = q, y = xt.o, pch = 16, col = RGBS[2])
abline(a = 0, b = 1, col = 'red')
legend('topleft', col = RGBS[1:2], pch = 16,
       legend = c('標本1（正規乱数)', '標本2（ｔ乱数）'))
```

## 正規Q-Qプロット（Rパッケージ利用）

carパッケージを使うと信頼区間（デフォルトα＝0.05）が描画される。 この区間外のプロットがあると，有意水準5％で正規分布と有意に異なる。 （[参考](https://lbelzile.github.io/lineaRmodels/qqplot.html)）

```{r message=FALSE}
library(car)

qqPlot(xn,
       main = 'N(0, 1)',
       xlab = '正規分位数',
       ylab = '標本分位数')

qqPlot(xt, 
       main = 't(d.f.=10)',
       xlab = '正規分位数',
       ylab = '標本分位数')
```
